【裁判字號】    88,再易,18
【裁判日期】    890929
【裁判案由】    給付獎金
【裁判全文】
臺灣臺北地方法院民事判決  八十八年度再易字第十八號
    再審原告    甲○○
    再審被告    富士達股份有限公司
    法定代理人  杜萬全
右當事人間請求給付獎金事件，再審原告對於中華民國八十八年五月十四日本院八十
八年度勞簡上字第二十八號第二審判決提起再審之訴，本院判決如左：
        主      文
再審原告之再審之訴駁回。
再審訴訟費用由再審原告負擔。
        事      實
甲、再審原告方面：
  一、聲明：
      （一）原判決廢棄。
      （二）駁回再審被告於前審之上訴。
  二、陳述：
      （一）原確定判決謂：「如附件所示，為剛作成的FUJITEC標準機種EXDNii新
            ＢＰ表：：：實際估價時所使用的ＢＰ單價為ＢＰ表的數字Ｘ１＼２：
            ：：」忽略「如附件所示」乙語，而採信再審被告之主張：「其中的Ｂ
            Ｐ表指的就是「見積依賴（為日語，中文即預估之意）ＢＰ價格」也就
            是金額為一億四千六百五十八萬餘元的偽造證物。其實再審被告明知所
            謂的「如附件所示」指的就是在發佈「新ＢＰ表相關事項」時另附乙紙
            ：「EXDNiiBP價格表」而且規定營業員報價時須依此表所載標準機種價
            格計價。一般電梯報價是以該表的ＢＰ價除以二乘一‧三，電扶梯則是
            以ＢＰ除以二乘一‧四做成初步報價單，以供客戶參考。
      （二）再審原告雖於前審指證該「見積依賴ＢＰ價格表」為再審被告所偽造，
            惟若無證據，惟再審原告於以往訴訟資料中，意外找到「新ＢＰ表相關
            事項」中所提到的「附件」，該附件標題為「EXDNiiBP價格表。」在左
            上角，亦註明：「計價條件為（ＢＰ）。」且將所有FUJITEFC的EXDNii
            標準機種價格全部詳細列出。以供營業員報價依據。並且該「EXDNiiBP
            價格表」係再審被告營業部協理林朝榮於民國八十二年十一月二十五日
            所製作並且蓋章確認，詎林朝榮非但不提該ＢＰ價格表，竟偽造「見積
            依賴表」一億四千六百五十八萬餘元，且與證人即其助理林麗華以證人
            身分證稱本案自始至終僅有該「見積依賴表」，除此之外，即無其他價
            格表。
      （三）「EXDNiiBP價格表」與偽造之「見積依賴ＢＰ價格表」所載內容加以比
            較：
        １、「見積依賴ＢＰ價格表」其編號２電梯規格為EXDNii P -  15 - CO105
            - 15T/15F。ＢＰ價為七百萬元。
        ２、「EXDNiiBP價格表」中P - 15 - CO105 - 15T之ＢＰ價為四百五十三萬
            九千元。
        ３、如果此兩價格表比較即得下列結論：
          (1)在「新ＢＰ表相關事項」中明白規定：實際售價時使用的ＢＰ單價為Ｂ
            Ｐ表的數字乘以二分之一，因此編號２電梯實際ＢＰ為四百五十三萬九
            千元之二分之一，即二百二十六萬九千五百元，此為實際ＢＰ價。
          (2)確定判決謂本件計算方式：「BP＝ML÷0.83X2」因此附件「EXDNiiBP
            價」中的編號２P - 15 - CO105 - 15T之ＢＰ價四百五十三萬九千元代
            入計算得該編號２ＭＬ（成本）為一百八十八萬二千六百八十五元。而
            再審文告自承成本價加稅捐加利潤等於ＢＰ價（即底價），由此可得一
            百八十八萬三千六百八十五元加稅捐加利潤等於二百二十六萬九千五百
            元，二成利潤當屬合理。
          (3)但如果將「見積依賴ＢＰ價格表」中編號２電梯ＢＰ價為七百萬元，則
            依再審文告所提供之成本為三百十八萬四千三百八十一元，或加計工時
            後的成本為三百四十四萬七千五百十四元，顯然見該成本幾乎為附件「
            EXDNii價格表」中所換算之二倍價格。
          (4)編號３電梯，除增加一些殘障功能外，其餘全部與編號２電梯相同，而
            就增加之殘障功能部分其價格亦可依殘障功能追加表中所列價格，由營
            業員自己計算出總價。例如增加半身明鏡三面，每面價格七千四百元計
            算，共二萬二千二百元，光電管一個為三萬二千一百元，共計編號３殘
            障功能俗僅有增加五萬四千三百元。惟再審被告竟在「見積依賴價格表
            」膨脹為五十三萬元，以達到灌水至一億四千六百五十八萬元之目的。
          (5)因此由２號電梯ＢＰ價四百五十三萬九千元再加殘障功能價格五萬四千
            三百元，可得３號電梯ＢＰ價為四百五十九萬三千三百元。如依前述「
            BP=ML÷0.83X2」公式可知３號電梯成本為一百九十萬零六千二百十九
            元。但再審被告所提供之成卻是三百四十二萬一千七百七十元或加計工
            時後的成本即三百七十一萬三千八百七十七元。若３號電梯依成本價加
            稅捐加利潤等於ＢＰ價（即底價）則一百九十萬六千二百十九元加稅捐
            加利潤等於二百二十九萬六千六百五十元，兩者間也是同樣有二成利潤
            。也應屬一般商場上合理推斷。
          (6)其他編號電梯和電扶梯可依上述方式相繼推算。其實再審被告應明白，
            當初的底價七千三百四十六萬六千三百五十八元，原應再乘二分之一才
            是真正底價，絕非乘二倍即一億四千六百五十八萬餘元，此係不實數字
            。
        ４、本件再審被告係列為「看板案件」因此其ＢＰ價計算應該和公家機關（
            例如：兆如老人安養中心）一樣為：BP=MLX2÷0.65，即本案ＢＰ價七
            千三百四十六萬六千三百五十八元，其成本應該是二千三百八十七萬六
            千五百六十六元。
        ５、再審原告確未曾見過「決裁權範圍分配圖」，自任職以來僅知道一個原
            則：凡客戶要求減價，如價格低於「EXDNiiBP價格表」時，營業員都要
            填寫「估價（投標）受注價格裁決依賴書」請求主管批示可被授權銷售
            的最低價格，因此自再審原告至再審被告任職後，所銷售之案件，每次
            均低於「EXDNiiBP價格表」所列之價格，所以均必須填寫「裁決依賴書
            」，究其原因乃：「EXDN  iiBP價格表」所載之價格均已灌水二倍，所
            以必然高出市場行情甚多，此乃再審被告管理營業員之手段，且為所有
            營業員所必須遵守。
        ６、電梯之售價有固定之市場行情，雖存有品牌差異，但是僅有大約百分之
            十至二十間差距。一般標準機種電梯售價以「停」為計價基準。亦即每
            停一層樓大約十萬元，因此如七層樓之電梯大約需七十萬元。十二層樓
            電梯則約一百二十萬元。在「EXDNiiBP」價格表中P -  9 -CO90的價格
            為二百七十六萬七千元（七停）顯然為市場售價之二至二‧五倍。在「
            新ＢＰ表相關事項」中就已經明白顯示：實際售價時使用之ＢＰ單價為
            ＢＰ表的數字乘二分之一，亦即要求營業員在報價時不要太離譜，免得
            被採購單位拒絕或譏笑。
        ７、至於日本總社會長之賀電文，雖再審被告辯稱係一習慣性之禮貌，惟在
            該賀文加註：「日本總社：內山會長祝賀文」，並要所有營業員均閱讀
            後，加註「保管」，非一件自稱虧本二千多萬元之案件所可能發生，然
            因再審原告無任何證據加以駁斥，故祇能接受確定判決之認定。
        ８、原判決謂兆如安養中心案之成本為一千二百九十七萬元應為一千一百九
            十六萬元之誤。又依前揭看板案件之公式，以成本一千一百九十六萬元
            計算，得到ＢＰ價格為三千六百八十萬元，足見再審被告對於公家機關
            案件和大型看板案件所採報價方式都是將成本先乘二倍，再除０‧六五
            （即毛利）之策略。因此再審被告才在獎勵辦法中規定：政府機構之案
            件，如果得標價格高於成本時，每台獎金五千元，得標價格低於成本時
            獎金三千。如依前揭公式計算報價時，為成本之三‧五倍，故採購單位
            再怎麼殺價仍保有高額利潤，並使人誤為公家機關及看板案件均是虧本
            生意，其實係以高價報價再圍標，是再審被告所稱因公家案件因手續麻
            煩、複雜，無人願意做，才不計虧損發放獎金予營業員，以鼓勵營業員
            多開發公家案件云云，乃不實在。
        ９、再審被告自八十二年十一月二十五日公布「新ＢＰ表相關事項」及其附
            件「EXDNiiBP價格表」，至再審原告起訴日止，又發佈二次以上之「
            EXDNiiBP價格表」，其原因乃是市場價格之變動，且主因為降價，所以
            新的「EXDNiiBP價格表」也須不斷降價或調整價格以因應市場之變動，
            營業員報價才會有信心。但再審被告一直謊稱本案從未有過任何ＢＰ價
            格表，惟一者是民國八十五年（即西元一九九六年）七月三日所製作之
            見積依賴ＢＰ價格表，而其金額即一億四千六百五十八萬餘元，至於「
            新ＢＰ表相關事項」中所提到的者即指「見積依賴ＢＰ價格表」。再審
            原告找出「新ＢＰ表相關事項」中之附件，以證明再審被告所抗辯為不
            實。再審原告亦會在適當時機繼續提供所有版本之「EXDNiiBP價格表」
            ，以證明再審被告之抗辯均為不實在。
        １０、再審原告謹遵守法定期間於收受確定判決三十日之不變期間，依民事訴
            訟法第四百九十六條第一項第十三款之規定，提起再審之訴，請求廢棄
            前審之確定判決。
  三、證據：提出八十二年十一月二十五日之「新ＢＰ表相關事項」、八十五年七月
            三日（西元一九九六年七月三日）「見積依賴ＢＰ價格表」、民國八十
            二年（西元一九九三年）十一月間再審被告營業部之EXDNiiBP價格表、
            再審被告於前審訴狀節本、八十五年七月二日見積成本計算表（含電梯
            工時計算表）、八十五年七月三日見積成本計算表（含工場成本表）、
            八十四年十二月八日EXDNii有償追加仕樣ＢＰ價格表、八十二年二月三
            日「除『標準機種《EXDNii》ＢＰ表』之外的總公司營業技術部售價的
            ＢＰ算法、八十五年八月二十二日兆如老人安養中心案「見積依賴ＢＰ
            價格」等件各乙份為證。
乙、再審被告方面：
    本件未經言詞辯論，故無再審被告之聲明及陳述。
          理      由
一、本件再審原告起訴主張：其前在再審被告任職營業部副課長，於民國八十五年九
    月間，為再審被告爭取到底價為三千六百七十三萬三千一百七十九元之新萬國廣
    場大樓、電扶梯工程案，最後以含稅五千二百萬元（不含稅四千九百五十二萬三
    千八百十元）之價格簽約，依再審被告所頒「營業人員獎勵金方法」規定，再審
    原告可獲得以不含稅之簽約金額乘以千分之二‧三之營業獎金十一萬三千九百零
    五元，惟嗣因其不願配合再審被告圍標等不法行為，竟遭再審被告解雇且將獎金
    扣留不發，經提起給付獎金之訴，經本院以八十七年度勞簡上字第二十八號判決
    駁回其請求命再審被告給付十一萬三千九百零五元及其法定利息之訴確定在案，
    惟其發現再審被告於前審所提出之「新ＢＰ表相關事項」之附件即民國八十二年
    十一月份EXDNiiBP價格表，足證明再審被告於前審所為之陳述及書狀均屬不實及
    偽造，爰依民事訴訟法第四百九十六條第一項第十三款之規定，提起本件再審之
    訴云云。
二、按當事人發見未經斟酌之證物或得使用該證物，且如經斟酌可受較有利益之裁判
    者為限，得以再審之訴對於確定終局判決聲明不服，民事訴訟法第四百九十六條
    第一項第十三款定有明文。查：
（一）次按「當事人主張有利於己之事實者，就其事實有舉證之責任。但法律別有規
      定，或依其情形顯失公平者，不在此限。」民事訴訟法第二百七十七條定有明
      文。又按「民事訴訟法第四百九十六條第一項第十三款所謂發見未經斟酌之證
      物，指在事實審言詞辯論終結前已存在之證物，當事人不知有此，致未斟酌，
      現始知之者，或知有該證物之存在，而當時未能提出，致不得使用者而言，否
      則既無所謂發見，其知有該證物得使用而不使用者，亦在不得據以提起再審之
      訴之列。（最高法院五十七年度台上字第一五四一號判決意旨參照）本件再審
      原告所提之八十二年十一月二十五日之「新ＢＰ表相關事項」附件即民國八十
      二年（西元一九九三年）十一月間再審被告營業部之EXDNiiBP價格表既屬於該
      新ＢＰ表相關事項之附件，衡諸常理，理應附於後，自無不知而現在始知情之
      理，而再審原告復未舉證證明之，其主張難認有理由。
（二）又再審原告所提之民國八十二年（西元一九九三年）十一月間再審被告營業部
      之EXDNii  BP價格表係「新ＢＰ表相關事項」之附件，依該「新ＢＰ表相關事
      項」前言所載「如附件所示，為『剛』作成的FUJITEC標準機種EXDNii的『新
      』ＢＰ表」，是該「新ＢＰ表相關事項」係就八十二年十一月二十五日「剛」
      作成的「新」ＢＰ相關事項為解釋，嗣後再審被告亦陸續發布新的ＢＰ表，並
      在本院臺北簡易庭八十六年度北勞簡字第四二號案審理時，於八十六年五月二
      日提出八十三年七月之EXDNiiBP價格表（適用時間為八十三年十二月一日至十
      二月三十一日）；八十六年六月十八日提出八十四年十二月八日發行之EXDNii
      BP價格表，適用時期為自即日起等情，為再審原告所自認，且有各該EXDNiiBP
      價格表附前訴訟卷可證；足見EXDNiiBP價格表係變動，舊有價格表之內容因新
      價格表之發布而失其效力，是「新ＢＰ表相關事項」之附件既係變動，則再審
      原告所提之八十二年十一月份EXDNiiBP價格表因嗣後之EXDNiiBP價格表發布而
      失其效力，而再審被告於前訴訟程序亦陸續提出嗣後發布之EXDNiiBP價格表為
      證，且經本院斟酌，是縱使再審原告所提出之八十二年十一月份EXDNiiBP價格
      表係民事訴訟法第四百九十六條第一項第十三款之所謂「發見未經斟酌之證物
      或得使用該證物」，亦無從為較有利益再審原告之判決。
（三）又本院八十七年度勞簡上字第二八號判決係就「新ＢＰ表相關事項」所載之內
      容即「１實際估價時使用的ＢＰ單價為ＢＰ表的數字＊１＼２。」及「ＢＰ的
      計算方式：：：」為解釋，無關EXDNiiBP價格表之內容。再者，所謂「見積依
      賴」之意為預估之意，而前揭「新ＢＰ表相關事項」內容明載估價之ＢＰ單價
      為ＢＰ表數字之二分之一，及ＢＰ價格之計算方式，則該ＢＰ價格表所載之Ｂ
      Ｐ價格自屬預估（見積依賴）價格，則原確定判決認定EXDNiiBP價格表所載之
      價格為見積依賴ＢＰ價，自無何不當，再審原告仍執陳詞主張，顯屬無理由。
三、綜上所述，再審原告以八十二年十一月份EXDNiiBP價格表係其發見於前訴訟程序
    所未經斟酌之證物或得使用該證物為由，提起本件再審之訴，顯無理由，爰不經
    言詞辯論，以判決駁回之。
四、據上論結，本件再審之訴為顯無理由，依民事訴訟法第五百零二條第二項、第五
    百零五條、第四百三十六條之二第二項、第四百六十三條、第七十八條，判決如
    主文。
中      華      民      國    八十九    年      九      月    二十九    日
                                民事第民二庭審判長法官  丁蓓蓓
                                                  法官  吳青蓉
                                                  法官  吳光釗
右為正本係照原本作成
不得上訴。
中      華      民      國    八十九    年      九      月    二十九    日
                                            法院書記官  呂昆


司法院資訊處製作；財團法人民間司法改革基金會備份。
